臺灣彰化地方法院民事判決
111年度訴字第78號
原      告  台新國際商業銀行股份有限公司

法定代理人  尚瑞強  
訴訟代理人  張智賢  
            謝佩蓉  
被      告  施坤昇  

            施依吟  
            施玟旭  

上列當事人間請求代位分割遺產事件，本院於民國111年3月7日
言詞辯論終結，判決如下：
    主  文
被代位人施富鐘及被告就被繼承人施慶陽所遺如附表編號一至三
、七、八所示財產，按應繼分比例各四分之一，分割為分別共有
。
訴訟費用由原告及被告施坤昇、施依吟、施玟旭各負擔四分之一
。
    事  實  及  理  由
壹、程序事項：
一、被告均受合法通知，未於言詞辯論期日到場，核無民事訴訟
    法第386條各款所列情形，爰依原告之聲請，由其一造辯論
    而為判決。
二、經理人，就所任之事務，視為有代理商號為原告或被告或其
    他一切訴訟上行為之權，民法第555條定有明文。查本件原
    告代表人為吳東亮（最後核准變更日期為民國110年8月19日
    ）、經理人為尚瑞強（到職日期為107年1月1日），此有本
    院查詢經濟部商工登記公示資料在卷可參，依前揭規定，尚
    瑞強為原告之經理人，自得於本件訴訟代理原告為一切訴訟
    行為，先予敘明。
貳、實體事項：
一、原告主張：債務人即被代位人施富鐘向原告申請現金卡使用
    ，積欠新臺幣（下同）49,738元及利息未清償，經原告取得
    臺灣新北地方法院109年度司促字第18965號支付命令及確定
    證明書。而施富鐘之父即被繼承人施慶陽於92年6月22日死
    亡後，遺有如附表所示財產，施富鐘及被告等4人（為兄弟
    姊妹關係）均為施慶陽之繼承人，而共同繼承上開財產，應
    繼分比例各為4分之1。其中附表編號5、6所示不動產，已94
    年11月10日因買賣移轉登記為施依吟、施坤昇所有；編號4
    所示土地已於107年12月27日因買賣移轉登記為訴外人黃來
    旺所有；至編號1至3所示土地仍登記為被代位人施富鐘及被
    告施坤昇、施依吟、施玟旭等4人（下稱施富鐘等4人）公同
    共有（編號1至3、7、8所示財產，下稱系爭遺產），尚未辦
    理分割遺產。因施富鐘除繼承自施慶陽之系爭遺產外，已無
    其他財產足供清償債務，而陷於無資力，施富鐘怠於行使其
    請求分割遺產之權利，致原告無從獲償，原告為保全債權，
    爰依民法第242條、第1164條等規定，代位施富鐘行使遺產
    分割請求權等語，並聲明：如主文第1項所示。
二、被告經合法通知，均未到場亦未提出書狀作何聲明或陳述。
三、得心證之理由：
(一)按債務人怠於行使其權利時，債權人因保全債權，得以自己
    之名義，行使其權利，但專屬於債務人本身者，不在此限。
    前條債權人之權利，非於債務人負遲延責任時，不得行使，
    但專為保存債務人權利之行為，不在此限，民法第242條、
    第243條分別定有明文。又民法第242條關於債權人之代位權
    之規定，原為債務人怠於行使其權利，致危害債權人之債權
    安全，有使債權人得以自己之名義行使債務人之權利，以資
    救濟之必要而設，故而債權人行使代位權即應以保全其債權
    之必要為限。其所保全者，除在特定債權或其他與債務人之
    資力無關之債權，不問債務人之資力如何，均得行使代位權
    外，如為不特定債權或金錢債權，應以債務人怠於行使其權
    利，致陷於無資力，始得認有保全之必要，否則，即無代位
    行使之餘地（最高法院88年度台上字第650號判決意旨參照
    ）。次按繼承人有數人時，在分割遺產前，各繼承人對於遺
    產全部為公同共有。繼承人得隨時請求分割遺產，但法律另
    有規定或契約另有訂定者，不在此限，民法第1151條、第11
    64條亦有明文。另遺產之公同共有係以遺產之分割為其終局
    目的，而以公同共有關係為暫時的存在。在公同共有遺產分
    割自由之原則下，民法第1164條規定，繼承人得隨時請求分
    割遺產，該條所稱之「得隨時請求分割」，依同法第829條
    及第830條第1項規定觀之，自應解為包含請求終止公同共有
    關係在內，俾繼承人之公同共有關係歸於消滅而成為分別共
    有，始不致與同法第829條所定之旨趣相左，庶不失繼承人
    得隨時請求分割遺產之立法本旨（最高法院93年度台上字第
    2609號判決意旨供參）。
(二)原告主張施富鐘等4人均為被繼承人施慶陽之子女，係施慶
    陽之全體繼承人，因繼承而公同共有系爭遺產，並辦妥土地
    之繼承登記。又施富鐘積欠其債務49,738元及利息，且其財
    產未足清償積欠原告之債務，已陷於無資力等情，業據原告
    提出與其所述相符之臺灣新北地方法院109年度司促字第189
    65號支付命令及確定證明書、系爭土地之土地登記第一、二
    類謄本及地籍異動索引、司法院家事事件公告查詢結果、財
    政部北區國稅局遺產稅核定通知書、施慶陽之繼承系統表、
    施慶陽之除戶戶籍謄本、施富鐘及被告等4人之戶籍謄本（
    見彰簡調卷第15至31、93至95、117至149、177至189頁）等
    件為證，復有本院向財政部北區國稅局新莊稽徵所調取被繼
    承人施慶陽之遺產申報資料（見彰簡調卷第47至77頁）在卷
    可稽，又當事人對於他造主張之事實，已於相當時期受合法
    之通知，而於言詞辯論期日不到場，亦未提出準備書狀爭執
    者，準用視同自認之規定，此於民事訴訟法第280條第3項本
    文、第1項本文定有明文。被告經合法通知均未到場亦未提
    出任何書狀置辯，依上揭法條，就原告所主張事實準用視同
    自認之法律效果，是原告上開主張，堪信為真實。則原告主
    張施富鐘怠於行使遺產分割請求權，致原告無法就系爭遺產
    進行強制執行程序換價受償，為保全其債權，而依民法第24
    2條、第1164條規定代位請求分割遺產，自屬有據，應予准
    許。
(三)分割之方法，固可由法院自由裁量，不受共有人主張之拘束
    ，但仍應斟酌當事人之聲明，共有物之性質、經濟效用及全
    體共有人利益等，公平裁量。查施富鐘等4人除已出售而處
    分附表編號4至6所示土地外，就施慶陽所遺其他遺產迄今尚
    未分割。而系爭遺產並無法律規定不能分割之情形，繼承人
    間復無不分割之約定，則原告代位請求分割系爭遺產，自應
    准許。本院斟酌系爭遺產之性質、經濟效用、全體繼承人之
    利益，及原告係為使其債權能對債務人實現等情事，認系爭
    遺產按施富鐘等4人之應繼分比例即各4分之1分割為分別共
    有，核屬公平適當，爰准予裁判分割如主文第1項所示。
四、本件事證已臻明確，兩造其餘攻擊防禦方法及證據，經本院
    斟酌後，認為均不足以影響本判決之結果，爰不一一論述，
    併此敘明。
五、訴訟費用負擔之依據：民事訴訟法第78條、第85條第1項前
    段。
中　　華　　民　　國　　111 　年　　3 　　月　　21　　日
                  民事第三庭    法　官　鍾孟容         
以上正本係照原本作成。
如對判決上訴，應於判決送達後20日內向本院提出上訴狀。如委
任律師提起上訴者，應一併繳納上訴審裁判費。 
中　　華　　民　　國　　111 　年　　3 　　月　　21　　日
                                書記官　張茂盛 
附表：（施慶陽之遺產）
編號 種類 坐落地段(或存款銀行) 金額 （新臺幣) 權利範圍 1 土地 彰化縣○○鎮○○段0000地號  公同共有1/5 2 土地 彰化縣○○鎮○○段0000地號  公同共有1/5 3 土地 彰化縣○○鎮○○段0000地號  公同共有1/5 4 土地 彰化縣○○鎮○○段0000地號  已於107年12月27日因買賣，移轉登記為黃來旺所有。    5 土地 新北市○○區○○段000地號土地  已於94年11月10日因買賣，移轉登記為施依吟、施坤昇所有。   6 建物 新北市○○區○○段0000○號建物（門牌號碼：新北市○○區○○里○○街000號）  同上 7 存款 板信商銀新莊分行 1,910元 公同共有1/1 8 存款 華南商銀新莊分行 7元 公同共有1/1